ACORDAO-COMPLETO-2455320

ACÓRDÃO 1085/2022 ATA 6/2022 - SEGUNDA CÂMARA

VISTOS, relatados e discutidos estes autos em que se analisam atos de concessão de aposentadoria emitidos pela Fundação Nacional de Saúde. 
ACORDAM os Ministros do Tribunal de Contas da União, reunidos em Sessão da 2ª Câmara, ante as razões expostas pelo Relator, e com fulcro nos incisos III e IX do art. 71 da Constituição Federal e nos arts. 1º, inciso V, e 39, inciso II, da Lei 8.443/1992, c/c o art. 259, inciso II, do Regimento Interno/TCU, em:
9.1. reconhecer o registro tácito dos atos de aposentadoria em favor do Sr. José da Silva e da Sra. Maria da Paz Medeiros Fernandes, em consonância com o decidido pelo Supremo Tribunal Federal, em sede de repercussão geral, no julgamento do Recurso Extraordinário 636.553 (Tese 445) ;
9.2. restituir os autos à Sefip, para que observe o disposto no subitem 9.2.3 do Acórdão 122/2021-TCU-Plenário; e
9.3. dar ciência desta deliberação aos interessados.

Atos de concessão de aposentadoria.

Segunda Câmara

Fundação Nacional de Saúde.

3. Interessados: José da Silva (XXX.355.284-XX) e Maria da Paz Medeiros Fernandes (XXX.762.584-XX).

13.1. Ministros presentes: Bruno Dantas (Presidente), Augusto Nardes, Aroldo Cedraz e Antonio Anastasia.
13.2. Ministros-Substitutos presentes: Marcos Bemquerer Costa (Relator) e André Luís de Carvalho.

ACORDAO-COMPLETO-2545054

Acórdão 1993/2022 - Plenário

MARIA DA PAZ MEDEIROS FERNANDES

MARCOS BEMQUERER

Adoto como Relatório, com os pertinentes ajustes de forma, excerto da instrução da Secretaria de Fiscalização de Integridade de Atos e Pagamentos de Pessoal e de Benefícios Pessoais - Sefip, por meio do qual os atos de concessão de aposentadoria constantes destes autos foram assim analisados (peça 5) : 
"Exame das Constatações
9.	Ato: 51105/2020 - Interessado: JOSÉ DA SILVA - CPF: XXX.355.284-XX
9.1.	Parecer do Controle Interno: considerar o ato legal.
9.2.	Constatações e análises: 
9.2.1.	A categoria de tempo ponderado (Atividades perigosas, insalubres ou penosas) não está amparada na jurisprudência do TCU, pois não foi deferida para 'Profissional de saúde com profissão regulamentada', ou para servidor com Regime jurídico anterior à Lei 8.112/1990 diferente de Consolidação das Leis do Trabalho - CLT ou posterior a 11/12/1990.
a.	Justificativa do Gestor de Pessoal: não há. Verificação efetuada no âmbito do TCU.
b.	Análise do Controle Interno:  não há. Verificação efetuada no âmbito do TCU.
c.	Análise da unidade técnica (Sefip/TCU) : a decisão judicial anexada concede o reconhecimento do tempo de labor especial prestado pelo ex-servidor em condições insalubres sob a égide da CLT e, mediante aplicação da Súmula Vinculante 33 do Supremo Tribunal Federal - STF, o período posterior ao advento da Lei 8.112/1990. Ocorre que, segundo a referida Súmula, deverão ser observados os mesmos critérios para as aposentadorias especiais deferidas aos vinculados ao Regime Geral da Previdência Social - RGPS, nos termos do art. 57 da Lei 8.213/1991. No caso em análise, a Unidade Jurisdicionada utilizou critério de contagem ponderada de tempo de serviço para uma aposentadoria que utilizou fundamento diverso daquele amparado pela Súmula Vinculante 33 e pela decisão judicial deferida para o interessado.
9.2.2.	Foi respondido SIM à pergunta 'Tempo ponderado por determinação judicial' em 'Atividades perigosas, insalubres ou penosas - de 2007-01-01 a 2010-04-08'.
a.	Justificativa do Gestor de Pessoal: não há. Verificação efetuada no âmbito do TCU.
b.	Análise do Controle Interno:  não há. Verificação efetuada no âmbito do TCU.
c.	Análise da unidade técnica (Sefip/TCU) : (...) [idem ao descrito no subitem 9.2.1.c]
9.2.3.	Foi respondido SIM à pergunta 'Tempo ponderado por determinação judicial' em 'Atividades perigosas, insalubres ou penosas - de 1990-12-12 a 1991-01-31'.
a.	Justificativa do Gestor de Pessoal: não há. Verificação efetuada no âmbito do TCU.
b.	Análise do Controle Interno:  não há. Verificação efetuada no âmbito do TCU.
c.	Análise da unidade técnica (Sefip/TCU) : (...) [idem ao descrito no subitem 9.2.1.c]
9.2.4.	Foi respondido SIM à pergunta 'Tempo ponderado por determinação judicial' em 'Atividades perigosas, insalubres ou penosas - de 1991-04-01 a 2001-11-30'.
a.	Justificativa do Gestor de Pessoal: não há. Verificação efetuada no âmbito do TCU.
b.	Análise do Controle Interno:  não há. Verificação efetuada no âmbito do TCU.
c.	Análise da unidade técnica (Sefip/TCU) : (...) [idem ao descrito no subitem 9.2.1.c]
9.2.5.	Ato e-Pessoal em substituição a ato Sisac devolvido de acordo com comunicado da presidência do TCU.
a.	Justificativa do Gestor de Pessoal: não há. Verificação efetuada no âmbito do TCU.
b.	Análise do Controle Interno:  não há. Verificação efetuada no âmbito do TCU.
c.	Análise da unidade técnica (Sefip/TCU) : ato em substituição a ato SISAC devolvido com entrada original no TCU na data de 11/4/2016.
9.3.	O detalhamento da inconsistência acima elencada encontra-se no anexo II dessa instrução. 
 (...) 
10.	Ato: 51721/2020 - Interessada: MARIA DA PAZ MEDEIROS FERNANDES - CPF: XXX.762.584-XX
10.1.	Parecer do Controle Interno: considerar o ato legal.
10.2.	Constatações e análises: 
10.2.1.	Foi respondido SIM à pergunta 'Tempo ponderado por determinação judicial' em 'Atividades perigosas, insalubres ou penosas - de 1990-12-12 a 1990-12-31'.
a.	Justificativa do Gestor de Pessoal: não há. Verificação efetuada no âmbito do TCU.
b.	Análise do Controle Interno:  não há. Verificação efetuada no âmbito do TCU.
c.	Análise da unidade técnica (Sefip/TCU) : a decisão judicial anexada concede o reconhecimento do tempo de labor especial prestado pela ex-servidora em condições insalubres sob a égide da CLT e, mediante aplicação da Súmula Vinculante 33 do STF, o período posterior ao advento da Lei 8.112/1990. Ocorre que, segundo a referida Súmula, deverão ser observados os mesmos critérios para as aposentadorias especiais deferidas aos vinculados ao RGPS, nos termos do art. 57 da Lei 8.213/1991. No caso em análise, a Unidade Jurisdicionada utilizou critério de contagem ponderada de tempo de serviço para uma aposentadoria que utilizou fundamento diverso daquele amparado pela Súmula Vinculante 33 e pela decisão judicial deferida para a interessada.
10.2.2.	Foi respondido SIM à pergunta 'Tempo ponderado por determinação judicial' em 'Atividades perigosas, insalubres ou penosas - de 1993-12-01 a 1993-12-31'.
a.	Justificativa do Gestor de Pessoal: não há. Verificação efetuada no âmbito do TCU.
b.	Análise do Controle Interno:  não há. Verificação efetuada no âmbito do TCU.
c.	Análise da unidade técnica (Sefip/TCU) : (...) [idem ao descrito no subitem 10.2.1.c]
10.2.3.	Ato e-Pessoal em substituição a ato Sisac devolvido de acordo com comunicado da presidência do TCU.
a.	Justificativa do Gestor de Pessoal: não há. Verificação efetuada no âmbito do TCU.
b.	Análise do Controle Interno:  não há. Verificação efetuada no âmbito do TCU.
c.	Análise da unidade técnica (Sefip/TCU) : ato em substituição a ato SISAC devolvido com entrada original no TCU na data de 12/4/2016.
10.2.4.	A categoria de tempo ponderado (Atividades perigosas, insalubres ou penosas) não está amparada na jurisprudência do TCU, pois não foi deferida para 'Profissional de saúde com profissão regulamentada', ou para servidor com Regime jurídico anterior à Lei 8.112/1990 diferente de CLT ou posterior a 11/12/1990.
a.	Justificativa do Gestor de Pessoal: não há. Verificação efetuada no âmbito do TCU.
b.	Análise do Controle Interno:  não há. Verificação efetuada no âmbito do TCU.
c.	Análise da unidade técnica (Sefip/TCU) : o período de contagem ponderada por exercício de atividade insalubre após 1990 não é indispensável para a concessão. O período anterior a 1990 está embasado em laudo pericial.
10.2.5.	Foi respondido SIM à pergunta 'Tempo ponderado por determinação judicial' em 'Atividades perigosas, insalubres ou penosas - de 1991-07-01 a 1993-10-31'.
a.	Justificativa do Gestor de Pessoal: não há. Verificação efetuada no âmbito do TCU.
b.	Análise do Controle Interno:  não há. Verificação efetuada no âmbito do TCU.
c.	Análise da unidade técnica (Sefip/TCU) : (...) [idem ao descrito no subitem 10.2.1.c]
10.3.	O detalhamento da inconsistência acima elencada encontra-se no anexo II dessa instrução. 
 (...) 
CONCLUSÃO
11.	A abrangência e a profundidade das verificações levadas a efeito fundamentam a convicção de que os atos 51105/2020 e 51721/2020 podem ser apreciados pela ilegalidade, em razão das irregularidades apontadas no item Exame das Constatações desta instrução, que representam afronta à legislação e à jurisprudência de referência.
12.	Os aludidos atos deram entrada neste Tribunal há menos de cinco anos, não sendo aplicável, portanto, o procedimento de contraditório e ampla defesa determinado pelo Acórdão 587/2011-TCU-Plenário.
PROPOSTA DE ENCAMINHAMENTO
13.	Ante o exposto, com fundamento no art. 71, inciso III, da Constituição Federal, no art. 1º, inciso V, e art. 39, incisos I e II, da Lei 8.443/1992, no art. 260 do Regimento Interno do Tribunal de Contas da União, propõe-se: 
13.1.	considerar ILEGAIS e recusar registro dos atos de Aposentadoria de JOSÉ DA SILVA e MARIA DA PAZ MEDEIROS FERNANDES do quadro de pessoal da Fundação Nacional de Saúde (...) ;
13.2.	com fulcro no art. 262, caput, do Regimento Interno do Tribunal, determinar à Fundação Nacional de Saúde que: 
13.2.1. informe o teor do acórdão que vier a ser prolatado, encaminhando ao TCU, no prazo de trinta dias, comprovante da data de ciência pelos interessados, nos termos do art. 4º, § 3º, da Resolução TCU 170/2004;
13.2.2. faça cessar todo e qualquer pagamento relativo aos atos impugnados de JOSÉ DA SILVA e MARIA DA PAZ MEDEIROS FERNANDES, no prazo máximo de quinze dias, contados da ciência da decisão deste Tribunal, sob pena de ressarcimento das quantias pagas após essa data pelo responsável;
13.2.3. emita novos atos, livres das irregularidades ora apontadas, em substituição aos atos de Aposentadoria de JOSÉ DA SILVA e MARIA DA PAZ MEDEIROS FERNANDES, submetendo-os à nova apreciação por este Tribunal, na forma do artigo 260, caput, também do Regimento Interno/TCU;
13.2.4. promova o retorno à ativa de JOSÉ DA SILVA e de MARIA DA PAZ MEDEIROS FERNANDES, no prazo de trinta dias, contados da ciência desta decisão;
13.2.5. dê ciência, no prazo de quinze dias, contados da notificação, do inteiro teor desta deliberação aos interessados, alertando-os de que o efeito suspensivo proveniente da interposição de eventuais recursos junto ao TCU não os exime da devolução dos valores percebidos indevidamente, caso o recurso não seja provido;
13.2.6. dispense a devolução dos valores indevidamente recebidos de boa-fé até a data da ciência da Fundação Nacional de Saúde, do acórdão que vier a ser proferido, com base no Enunciado 106 da Súmula da Jurisprudência do TCU."
2.	O Ministério Público junto ao TCU, representado pelo Procurador Marinus Eduardo De Vries Marsico, manifestou-se de acordo com a proposta da Sefip, nos termos do parecer da peça 8.
É o Relatório.

não há.

Procurador Marinus Eduardo De Vries Marsico.

PESSOAL. APOSENTADORIA. CÔMPUTO DE TEMPO FICTO, COM BASE EM DECISÃO JUDICIAL. DECURSO DE MAIS DE CINCO ANOS DESDE A ENTRADA DOS ATOS NO TCU. APLICAÇÃO, PELO TRIBUNAL, DA TESE 445 DE REPERCUSSÃO GERAL DO SUPREMO TRIBUNAL FEDERAL. REGISTRO TÁCITO DOS ATOS. DETERMINAÇÃO. CIÊNCIA AOS INTERESSADOS.

APOSENTADORIA (APOS)

Secretaria de Fiscalização de Integridade de Atos e Pagamentos de Pessoal e de Benefícios Pessoais - Sefip.

Em apreciação dois atos de concessão de aposentadoria emitidos pela Fundação Nacional de Saúde. 
2.	Nos casos em comento, os benefícios foram concedidos com proventos integrais, em 2011, com fundamento no art. 3º da EC 47/2005, pelo qual é exigido tempo de contribuição igual a 35 anos, se homem, e 30 anos, se mulher
3.	Para o Sr. José da Silva, foram computados 35 anos, 1 mês e 19 dias, como tempo de contribuição para aposentadoria, incluídos no cálculo o tempo averbado em razão de atividade insalubre de 7 anos, 4 meses e 16 dias. Já no caso da Sra. Maria da Paz Medeiros Fernandes, dos 31 anos, 3 meses e 15 dias computados, 1 ano, 7 meses e 28 dias corresponderam a tempo ficto por atividade insalubre.
4.	Consoante visto no Relatório precedente, a Secretaria de Fiscalização de Integridade de Atos e Pagamentos de Pessoal e de Benefícios Sociais - Sefip apontou, em ambas as concessões, a ilegalidade na utilização de critério de contagem ponderada de tempo de serviço em condições insalubres, reconhecida por decisão judicial, mediante a aplicação da Súmula Vinculante 33 do Supremo Tribunal Federal, para período posterior ao advento da Lei 8.112/1990.
5.	Isso porque, conforme exposto pela unidade especializada, a categoria de tempo ponderado (atividades perigosas, insalubres ou penosas) não está amparada na jurisprudência do TCU, pois não foi deferida para "profissional de saúde com profissão regulamentada", ou para servidor com regime jurídico anterior à Lei 8.112/1990 diferente da Consolidação das Leis do Trabalho (CLT) ou posterior a 11/12/1990.
6.	Segundo a Sefip, deveriam ter sido observados os mesmos critérios para as aposentadorias especiais deferidas aos vinculados ao Regime Geral da Previdência Social, nos termos do art. 57 da Lei 8.213/1991, de acordo com o Enunciado da Súmula Vinculante 33, do STF:
'Aplicam-se ao servidor público, no que couber, as regras do Regime Geral de Previdência Social sobre aposentadoria especial de que trata o artigo 40, parágrafo 4º, inciso III, da Constituição Federal, até edição de lei complementar específica.'
7.	Nesse contexto, a proposta da Sefip é no sentido de considerar ilegais e recusar registro aos atos de aposentadoria do Sr. José da Silva e da Sra. Maria da Paz Medeiros Fernandes, e determinar à Fundação Nacional de Saúde que, dentre outras medidas, faça cessar todo e qualquer pagamento relativo aos atos impugnados e emita novos atos, livres das irregularidades ora apontadas, ou promova o retorno à ativa dos servidores.
8.	O Parquet especializado manifestou-se de acordo com a proposta alvitrada pela Unidade Técnica.
9.		Nada obstante as ponderações da Sefip e do MP/TCU, verifico que as concessões em análise foram enviadas em substituição a atos Sisac devolvidos de acordo com comunicado da Presidência do TCU, e que ingressaram nesta Casa de Contas, originariamente, em 11/4/2016 (Sr. José da Silva, peça 5, p. 3) e 12/4/2016 (Sra. Maria da Paz Medeiros Fernandes, peça 5, p. 4) . 
10.	Desse modo, fica constatado lapso temporal superior a cinco anos entre a disponibilização das aposentadorias em foco ao TCU e a análise por esta Corte. 
11.	Nas situações de atos disponibilizados ao TCU há mais de cinco anos e sem julgamento de mérito, cumpre registrar que, mediante o Recurso Extraordinário 636.553, o STF, em sede de repercussão geral, fixou o prazo de cinco anos para que o TCU proceda ao registro dos atos de concessão inicial de aposentadoria, reforma ou pensão, após o qual serão considerados definitivamente registrados (Tese 445) .
12. 	Sobre esse assunto, o Plenário, na sessão de 27/1/2021, decidiu, por meio do Acórdão 122/2021, dentre outras medidas: 
"9.2. ordenar à Segecex que, em conjunto com a Sefip:
 (...)  
9.2.2. identifique, entre os atos constantes da base de dados do Sistema de Apreciação e Registro de Atos de Admissão e Concessões (Sisac) e ou do Sistema de Atos de Pessoal (e-pessoal) pendentes de julgamento, aqueles que, à luz da decisão exarada pelo STF no Recurso Extraordinário 636.553/RS, devem ser considerados tacitamente registrados; 
9.2.3. identifique, entre os atos selecionados segundo o critério acima, aqueles que contenham algum tipo de ilegalidade e cujos prazos para revisão de ofício encontram-se em curso, adotando medidas sistematizadas para que sejam, com a maior brevidade possível, submetidos aos procedimentos de revisão de ofício, com fulcro no art. 54 da Lei 9.784/1999, c/c o art. 260, § 2º, do Regimento Interno do TCU;"
13. 	Portanto, à luz da novel deliberação deste Tribunal, deve-se aplicar a indigitada Tese 445 ao presente processo para considerar tacitamente registrados os atos de aposentadoria em exame neste processo, sem prejuízo de determinar à Sefip que observe o disposto no subitem 9.2.3 do Acórdão 122/2021-TCU-Plenário, no tocante à possibilidade da interposição de revisão de ofício.
		Ante o exposto, manifesto-me por que seja adotada a deliberação que ora submeto a este Colegiado.
TCU, Sala das Sessões, em 15 de março de 2022.
MARCOS BEMQUERER COSTA
Relator